臺灣臺北地方法院刑事判決　　　　　　　　　　　　九十二年度訴字第一六三九號
　　公　訴　人　臺灣臺北地方法院檢察署檢察官
　　被　　　告　辛○○
　　選任辯護人　董安丹律師
　　被　　　告　丁○○
　　選任辯護人　廖建榮律師
右列被告等因業務過失致死等案件，經檢察官提起公訴（九十二年度偵字第一七三六
三號、九十二年度偵字第一八一八六號），本院判決如左：
    主  　文
辛○○、丁○○從事業務之人，因業務上之過失致人於死，辛○○處有期徒刑參年；
丁○○處有期徒刑貳年陸月。
　　事  　實
一、辛○○係設在臺北市○○區○○街二００號及二四三號之財團法人臺灣省私立臺
　　北仁濟院附設仁濟醫院（下稱仁濟醫院）院長（自民國八十一年三月起任職，迄
　　九十二年七月三十一日退休），綜理全院各項院務之決策，並於其下設感染管制
　　委員會，負責院內感染之控制工作，以確保院內病患及工作人員之健康；丁○○
    則係仁濟醫院內科主任，並銜辛○○之命，擔任感染管制委員會主任委員，負責
    醫院感染管制事宜之討論聯繫，制定感染管制標準及範圍，建立有效之感染監察
    及調查等工作，二人均為從事醫療業務之人。
二、緣於九十一年底香港及越南發生非典型肺炎疑似群聚感染事件，世界衛生組織就
    此發出警訊，行政院衛生署疾病管制局（下稱疾管局）乃於九十二年三月十七日
　　，以衛署疾管監字第０九二０００三一六一號，函請中華民國醫師公會全國聯合
  　會、各縣市醫師公會轉知各醫療院所，檢附疑似病例（Suspected Case）及極可
    能病例（Probable  Case）定義，促請各醫療院所加強通報「未知致病原引起之
    急性呼吸症候群（acute syndrome of unknown etiology）」；同日，臺北市政
    府衛生局（下稱北市衛生局）以北市衛一字第０九二三一二一八六００號函致各
    醫療院所，檢送世界衛生組織嚴重急性呼吸症候群通報定義，及該局訂定之病例
    通報表、急診個案病例數日報表，敘明臺北市於日前已接獲嚴重急性呼吸症候群
    個案之通報，該局為確實掌握疫情及採取適當防疫措施，並檢送前開通報定義，
    制定相關通報表，且請依據傳染病防治法第五條及醫療法第二十二條規定辦理，
    對於疑似病例住院請隔離治療，並依院內感染管制措施進行防護，如採集中護理
    及治療程序，加強隔離防護措施，如須長時間照護病人或進行密切接觸治療時，
    請嚴格洗手，戴口罩（最好Ｎ95型）、帽子、防護面罩及隔離衣，病房則以五０
    ０ＰＰＭ漂白水擦拭，治療過程請使用拋棄式衛材，並請盡量騰空呼吸隔離病房
    ，以便必要時收治是類病患；同年月十九日，疾管局再度以衛署疾管監字第０九
    二０００三二五二號函，致中華民國醫師公會全國聯合會、各縣市醫師公會轉知
    各醫療院所，檢送世界衛生組織於二００三年三月十六日修訂之「嚴重急性呼吸
    道症候群（severe acute respiratory syndrome,SARS）」病例定義（嚴重急性
    呼吸道症侯群，下稱ＳＡＲＳ），促請各醫療院所依此病例定義加強通報；同年
    月二十七日，北市衛生局以北市衛三字第０九二三０七二八四００號函致各醫療
    院所，指示為嚴防「嚴重急性呼吸道症候群─ＳＡＲＳ」造成傳播，損及醫護人
    員及民眾之安全，請各醫療院所加強防範，並於九十二年四月二日前，提報「因
    應嚴重急性呼吸道症候群─ＳＡＲＳ疫情應變措施計劃」，且要求醫護人員（急
    診、內科、家醫科、耳鼻喉科及其他可能接觸感染病人之科別‧‧‧等）必須採
    行基本自我防護，例如：戴口罩（Ｎ95型或手術用口罩）、穿工作服、勤洗手等
    等，凡醫療院所發現病人有發燒與呼吸道症狀，也應該立即為病人戴上手術用口
    罩或過濾效能更好的口罩，以防止各種傳染病經口鼻分泌物傳播給其他病人；北
    市衛生局於同年四月三日，再以北市衛一字第０九二三一五五五五００號函致各
    醫療院所，強調世界衛生組織已將臺灣列為嚴重急性呼吸道症候群感染地區，請
    各醫療院所嚴格督導所屬人員，於工作時應做好個人防護，以免遭受感染，若經
    查其照顧過的病人為可能病例，而未做適當防護措施，該人員將被列為密切（第
    一級）接觸者，必須接受隔離處置；同年月四日，北市衛生局復以北市衛一字第
    ０九二三一七三八六０一號函致各醫療院所，略謂：「嚴重急性呼吸道症候群（
    severe acute respiratory syndrome,SARS）業經行政院衛生署於九十二年三月
　  二十八日以署授疾字第０九００００一一六八號公告為第四類傳染病，請依「傳
    染病防治法」相關規定辦理」；同年月七日，北市衛生局復以北市衛技字第０九
    二三一五六三一００號函指示各醫療院所，請確實做好院內第一線人員之防護措
    施及講習，尤其急診、牙科、耳鼻喉科、內科（含一般內科、家庭醫學科及其他
    可能接觸感染病患等相關科別），以增進同仁對ＳＡＲＳ之認識，提高診斷率與
    通報率，並作好防護作業。
三、自九十二年四月二十日晚間（起訴書誤載為二十一日）起，在仁濟醫院放射科工
　　作之放射師即疾管局通報編號（下同）第四四七號吳０蕙（依傳染病防治法第十
    條規定，傳染病人資料應予保密，真實姓名年籍詳卷）、第四七一號張０勝，及
    在仁濟醫院五樓病房工作之護理人員第四七二號胡０芳、第四七０號趙０琪、在
    仁濟醫院六樓病房工作之護理人員第四七三號林０雪、第四六七號賴０穎、第四
    六六號余０怡、第四六九號楊０娟、第四八０號廖０援，與住院病患第三０一號
  　黃０貝、第五０三號黃郭０里，因遭感染ＳＡＲＳ病毒，出現發燒之疑似ＳＡＲ
    Ｓ感染症狀（其中胡０芳、林０雪、賴０穎、余０怡、張０勝、吳０蕙、黃０貝
　  等人，嗣經疾管局判定為可能病例；趙０琪、楊０娟、廖０援、黃郭０里等人則
    經判定為疑似病例）；辛○○、丁○○二人至此本得預見醫院應已出現感染ＳＡ
 　 ＲＳ之聚集現象，且能預見若未加強醫院之感控措施及通報，提昇同仁之防護裝
    備，勢將造成醫護人員於接觸疑似ＳＡＲＳ病患時，無法避免遭受感染，基於防
    止院內發生感染之職責，自應注意依據疾管局及北市衛生局前揭函示之規定，針
    對醫院內之具體感控措施、防護器材是否充足、院內同仁如何分工執行相關之感
    控作業等方面，詳為設計規劃，及加強通報，並督促相關人員確實執行。詎竟因
    已於九十二年四月份醫務會議中達成發現疑似ＳＡＲＳ病患即辦理轉院之共識，
    基於不致收到ＳＡＲＳ病患之僥倖心態，而疏未注意對於防疫上應如何具體處理
    之標準作業流程（諸如應至何處取得符合標準之口罩及防護衣、應如何通報、應
    將病患送往何處安置、應走什麼路徑前往該處、行經之處應如何消毒、抵達之後
    應如何將病患予以隔離、對於曾與病患有過接觸之同仁或其他患者應如何追蹤、
    管考、是否均須即時進行隔離、隔離期間如何計算‧‧‧等等），作具體縝密之
    規劃釐訂，並進而透過在職訓練之方式使醫護同仁熟悉，惟卻僅以透過張貼宣導
    海報，及於會議中空泛指示加強防護等方式處理，致使仁濟醫院內所有醫護人員
    ，因未能確切瞭解在面對ＳＡＲＳ病患時所應採取之必要防護措施，陷於隨時有
    遭受ＳＡＲＳ病毒感染之高度危險中，並於同年月二十五日將前揭遭感染ＳＡＲ
    Ｓ之護理人員召回醫院，集中安排於毫無隔離效果之五樓病房住院治療，且對於
    已遭感染ＳＡＲＳ病毒之病患未採取必要之隔離與治療，辛○○並刻意多次告知
    院內同仁，發燒之醫護人員僅係流行性感冒，要求同仁切勿訛傳造成恐慌，俾免
    影響醫院之運作及信譽，並遲至同年月二十九日起始向北市衛生局通報，終致Ｓ
    ＡＲＳ疫情在該院內迅速蔓延，造成護理人員第四七五號簡０貞（未對丁○○提
    出告訴）、第四七七號蔡０玲（未對丁○○提出告訴）、第四七八號沈０君（未
    對丁○○提出告訴）、第四七九號吳０瑄（未對丁○○提出告訴）等人，因照護
    前揭疑遭感染之同仁，而遭感染ＳＡＲＳ病毒，並於同年月二十六日，出現發燒
    之疑似感染症狀（其中簡０貞、蔡０玲、吳０瑄，嗣經疾管局判定為可能病例；
    沈０君則經判定為疑似病例）；另病患第五八一號林許０治、第六一一號辜０家
    、第八三五號謝林０針等人，亦同遭ＳＡＲＳ病毒感染，並於同年月二十六日，
    出現發燒、咳嗽、呼吸困難等疑似感染症狀（林許０治、辜０家、謝林０針等人
    ，均經疾管局判定為可能病例）。嗣疾管局副局長庚○○知悉仁濟醫院發生感染
    ＳＡＲＳ聚集現象，旋於同年月二十六日，偕同該局薦任科員丙○○、北市衛生
    局代表游秋真及美國防疫專家David Wong等人，至仁濟醫院實地勘查，經調查後
    發覺情況嚴重，即緊急要求仁濟醫院暫停診療業務加強管制，嗣於同年月二十九
    日宣布仁濟醫院封院，並於翌（三十）日完成全院淨空作業，至此，仁濟醫院院
    內感染聚集事件始告結束，惟已無法避免造成醫護人員及病患多人，遭受ＳＡＲ
    Ｓ病毒感染，其中林許０治、辜０家、謝林０針等人，雖經轉至其他醫院積極治
    療，最後仍因病情嚴重宣告治療無效，分別於同年五月十八日、五月二日及五月
    八日死亡。
五、案經簡０貞、蔡０玲、吳０瑄、沈０君訴由臺灣臺北地方法院檢察署檢察官及臺
    灣臺北地方法院檢察署檢察官自動檢舉偵查起訴。
    理　　由
一、訊據被告辛○○、丁○○二人均矢口否認右揭犯行，被告辛○○辯稱：「醫院
    內其他同仁雖然有集體發燒的現象，但因為他們並沒有接觸史或旅遊史，我也有
    與王峰杰醫師討論過，都認為他們並不符合ＳＡＲＳ通報要件，而只是單純流行
    性感冒，所以才沒有通報。關於院內防疫的事情，本於專業分工原則，我都交
    給感控小組負責，有要求他們提高警覺，要到各單位督導，有事要向我報告。
    我們醫院是小型地區醫院，病床僅六十八床，院內無感染專科醫師，亦無負壓式
    隔離病房，此與臺大、榮總等大型醫學中心之醫療水準，完全不能比較，所以我
    們才會在醫務會議中達成如發現ＳＡＲＳ疑似病例應即轉院的共識。當時醫院
    內並未舉辦全院ＳＡＲＳ防疫課程講授，係因張暮年董事長過逝，在醫院內的大
    禮堂設置靈堂，此係事出有因，而非疏忽不辦，雖未辦全院課程講授，但已由參
    加疾管局或北市衛生局等單位舉辦ＳＡＲＳ研討會之人員私下講授，實質上已達
    全院課程講授之目的。對於醫院內其他同仁及病患感染ＳＡＲＳ，我並沒有過
    失，因我已盡全力按照主管機關的防護措施，來防護此一新興的傳染病。」云云
    。被告丁○○則辯稱：「仁濟醫院為地區性醫院，並沒有隔離病房，也沒有感
    染科醫師，所以才會達成發現ＳＡＲＳ病人就必轉院的共識。我有要求院內第
    一線工作同仁均要採取基本防護措施，如戴口罩、勤洗手及加強全院衛生消毒等
    ，也有請總務科訂購口罩、防護衣、面罩、乾洗手液等。原本醫院訂於四月十
    八日要在十一樓舉辦大型ＳＡＲＳ教育訓練，惟因董事長逝世，大禮堂供做靈堂
    使用，故無法舉辦大型之教育訓練，但由已參加疾管局或北市衛生局等單位舉辦
    ＳＡＲＳ研討會之人員在晨會時各別教導同仁。傳染病的通報責任應由主治醫
    師通報，而本案死傷害之被害人，均非本人診治，故不負通報之責任；且本案死
    傷之被害人，經主治醫師認定也均與ＳＡＲＳ臨床症狀不符。關於感控的事我
    都盡力在做，但感控會的報告結果都要呈給院長（即被告辛○○），決定權都在
    院長，我並沒有決定權，關於院內醫護人員集體發燒的現象，我也有向院長建議
    通報，但院長說因我不是感染科或胸腔科專科醫師，叫我不要管這件事。對於本
    案死傷之被害人，我並沒有過失。」云云。
二、經查：被告辛○○、丁○○二人對被害人林許０治、辜０家、謝林０針等人，及
    被告辛○○對被害人簡０貞、蔡０玲、吳０瑄、沈０君等人均具有保證人之地位
    ，以下分述之：
    (1)被告二人對被害人林許０治、辜０家、謝林０針等人具保證人地位：
　　　蓋因法律上防止義務的概念，基於刑法保護任務的考量，應以法律精神觀察之
      ，而擴展到實質的社會義務上，並著眼於社會倫理上的理由。因此，刑法第十
      五條第一項：不作為與作為等價，建立在法律上的防止義務（保證人地位），
      不應只遵守嚴格的法律義務，如法律、契約等；而第二項：所謂法律上有防止
　　　義務，指「危險前行為」；亦即建立保證人地位的標準在「危險前行為」。
  　　本件被告二人與上開被害人之間存有「醫療契約」及「住院契約」，醫療契約
      及住院契約中的保護義務（安全醫療環境的提供即院內感控義務），雖然不是
      直接規定於法律上，但依據私法自治及契約自由原則，從事私法生活時，因自
      己的活動有可能因空間、情況條件等因素而影響他人之安全，在特定的社會活
      動安全支配之範圍，彼此之間產生親近之特殊結合關係，形成特殊的「信賴關
　　  係」，即應負監控與保全之責任，此即為「自己支配領域之危險來源之控制義
 　　 務」，因而也有危險前行為之出現。因此上開病患在醫院求診及住院過程中（
   　 危險前行為），即存有「醫病關係」，一旦存有「醫病關係」後，相互之間即
   　 製造「信賴關係」，並連帶產生「危險關係」，蓋因住院之目的在於控制疾病
 　　 可能之風險，避免不必要及人為可控制的風險發生，使疾病風險降到最低，最
      理想的狀態是將疾病風險降到幾乎僅剩疾病本身惡化之風險，亦即所謂單純治
      療失敗之風險，至少不應額外製造或升高疾病惡化之風險。舉例而言，即應避
      免病患在醫院被感染其他病毒而導致疾病惡化。另參以九十三年四月二十八日
      修正前醫療法第四十五條更特別針對感控問題課以醫院有院內感控之作為義務
      。因此，無論就契約目的（安全醫療環境的提供即院內感控義務）或醫療法均
      賦予醫院院內感控之積極作為義務而言，被告二人與上開被害人之間產生「信
      賴關係」及「危險關係」，故被告二人立於保證人地位即負有控制風險義務應
      無疑義。
    (2)被告辛○○對被害人簡０貞、蔡０玲、吳０瑄、沈０君等人（均為仁濟醫院之
      護理人員）具保證人地位：
      仁濟醫院與護理人員之間有僱傭契約存在，因此承前所述，就保證人地位類型
      而論，仍應屬於「自己支配領域之危險來源之控制義務」範圍，即「交易安全
      之注意義務」，係指民法上一般社會交易行為所附帶，可能因事物之性質、設
　　  備或交易活動之條件而引起危害他人法益之風險時，所應防止危險發生之義務
　　  。因此，就僱傭契約而論，護理人員雖然有履行契約之義務，亦即醫療及照顧
　　  病患之義務，但是僱傭契約之債務履行需要僱用人之協力（從義務），亦即醫
　  　院應積極創設合理安全之工作環境，護理人員才能完成債務之履行，否則護理
      人員隨時處於可盡其義務之狀態，卻因為醫院未盡到其協力（從義務），提供
      適當之防護措施，使得護理人員工作之際，處於生命健康受到嚴重威脅之狀態
      ，而感染傳染性疾病，豈不對法益安全受信賴託付者任其風險增高。是以，被
      告辛○○為仁濟醫院院長，對上開被害人不僅有「交易安全之注意義務」，更
      因此義務的產生，相互之間存有「信賴關係」，進而產生契約當事人間一定的
      信賴保護義務，甚至有事實承擔的保護義務（社會信賴原則），並連帶製造「
      危險關係」，故被告辛○○立於保證人地位即負有控制風險義務自不待言。
三、再查：被告辛○○具有業務過失致死及業務過失傷害之行為，及被告丁○○具有
    業務過失致死之行為：
    (1)被告辛○○係仁濟醫院院長，綜理全院各項院務之決策，並於其下設感染管制
      委員會，負責院內感染之控制工作，以確保院內病患及工作人員之健康；被告
      丁○○則係仁濟醫院感染管制委員會主任委員，負責醫院感染管制事宜之討論
      聯繫，制定感染管制標準及範圍，建立有效之感染監察及調查等工作，二人均
      為從事醫療業務之人，核先敘明。
    (2)自九十二年三月十七日起，疾管局及北市衛生局已多次函送前揭有關ＳＡＲＳ
      之相關防疫資料至各醫療院所，並於同年三月二十八日將ＳＡＲＳ公告列為第
　　　四類傳染病，要求各醫療院所提高診斷率及通報率，而自九十二年四月二十日
  　　晚間起，在仁濟醫院放射科工作之放射師吳０蕙、張０勝，及在仁濟醫院五樓
    　病房工作之護理人員胡０芳、趙０琪、在仁濟醫院六樓病房工作之護理人員林
      ０雪、賴０穎、余０怡、楊０娟、廖０援，及住院病患黃０貝、黃郭０里，均
      因遭感染ＳＡＲＳ病毒，出現發燒之疑似ＳＡＲＳ感染症狀，被告辛○○、丁
　　　○○二人至此本得預見醫院應已出現感染ＳＡＲＳ之聚集現象，且能預見若未
      加強醫院之感控措施及通報，提昇同仁之防護裝備，勢將造成醫護人員於接觸
 　 　疑似ＳＡＲＳ病患時，無法避免遭受感染，基於防止院內發生感染之職責，自
      應注意依據疾管局及北市衛生局前揭函示之規定，針對醫院內之具體感控措施
      、防護器材是否充足、院內同仁如何分工執行相關之感控作業等方面，詳為設
      計規劃，及加強通報，並督促相關人員確實執行，被告二人竟疏未注意，對於
      前揭遭感染ＳＡＲＳ病毒之人員未立即向衛生主管機關通報，且未於院內為任
      何具體感控措施與規劃，亦未舉辦全院ＳＡＲＳ防疫課程講授，使全體醫護人
      員得以透過在職訓練之課程能確切瞭解在面對ＳＡＲＳ病患時所應採取之必要
      防護措施，而不致陷於隨時可能有遭受ＳＡＲＳ病毒感染之高度危險中，此可
　　　由證人己○○即仁濟醫院護士於九十二年七月三十一日在偵查中到庭證稱：「
　　　當時（指九十二年四月間）醫院並沒有就接觸可疑病患之診治動線、隔離措施
  　　及接觸病患醫護人員必須具備的防護裝備作具體的指示或規定。」（見臺灣臺
　　　北地方法院檢察署九十二年度他字第三七三二號偵查卷宗(二)第二六七頁）、證
  　　人廖素娥即仁濟醫院檢驗室主任於九十二年七月十八日偵查中到庭證稱：「醫
    　院並沒有安排關於ＳＡＲＳ防疫之訓練，只有在四月十七日之醫務會議，有請
      大家注意，若有疑似病例，要趕快轉出去。醫院也沒有要求發現疑似ＳＡＲＳ
      病患時，要採取怎麼樣的安全防護措施。也沒有規劃疑似ＳＡＲＳ病患之診療
      動線。後來在醫護人員陸續出現疑似ＳＡＲＳ症狀後，醫院防護措施也沒有加
      強。」（見臺灣臺北地方法院檢察署九十二年度他字第三七三二號偵查卷宗(一)
      第八一頁及第八二頁）、證人癸○○即仁濟醫院護理科主任於本院九十三年八
      月二十三日審理時到結證稱：「我們（指仁濟醫院）並沒有進一步的防護措施
      ，就是有去上課與打掃環境。」（見本院卷(一)第四七０頁反面）及證人壬○○
      即仁濟醫院護士於本院同日審理時到庭結證稱：「當時（指九十二年四月間）
      仁濟醫院並沒有特別加強消毒。仁濟醫院於院內同仁集體發燒後，並沒有更動
      診治動線與加強消毒。」（見本院卷(一)第四九七頁）等情可證，被告辛○○並
      於同年月二十五日將前揭遭感染ＳＡＲＳ之護理人員召回醫院，集中安排於毫
      無隔離效果之五樓病房住院治療，且對於已遭感染ＳＡＲＳ病毒之病患未採取
      必要之隔離與治療，更有鑑於同年月二十四日臺北市立和平醫院業因院內遭感
      染ＳＡＲＳ聚集現象而宣告全院封院，被告二人至此猶不自覺，仍未向衛生主
      管機關通報院內上開醫護人員及病患可能遭感染ＳＡＲＳ病毒，竟遲至同年月
      二十九日始向北市衛生局通報，而造成ＳＡＲＳ疫情在該院內迅速蔓延，造成
　　　護理人員簡０貞、蔡０玲、沈０君、吳０瑄等人，因照護前揭疑遭感染之同仁
      ，而遭感染ＳＡＲＳ病毒，並於同年月二十六日起，出現發燒之疑似感染症狀
      ；病患林許０治、辜０家、謝林０針等人，亦同遭ＳＡＲＳ病毒感染，並於同
      年月二十六日起，出現發燒、咳嗽、呼吸困難等疑似感染症狀，嗣被害人簡０
      貞、蔡０玲、吳０瑄、林許０治、辜０家、謝林０針等人經疾管局判定為可能
　　　病例；被害人沈０君等人經疾管局判定為疑似病例，其中被害人林許０治、辜
  　　０家、謝林０針等人，因病情嚴重宣告治療無效，分別於同年五月十八日、五
　　　月二日、五月八日死亡，此有疾管局九十三年八月二十七日衛署疾管新字第０
  　　九三００一四三四三號函（見本院卷(二)第五四二頁）及死亡證明書影本三紙（
　　　見本院卷(一)第二四六頁至第二四八頁）在卷可參，基此，被告二人之過失行為
　　　，應均堪認定。另佐以被告辛○○復因對於ＳＡＲＳ疫情未盡高度之注意，導
  　　致醫院內部發生院內感染之情況而自知，甚至未將病患及接觸者做好適度之隔
    　離，導致醫護人員及民眾傷亡，經北市衛生局醫師懲戒委員會決議廢止醫師證
  　　書在案，亦有該決議書影本一份附卷（見臺灣臺北地方法院檢察署九十二年度
　　　他字第三七三二號偵查卷宗(一)第三六至三八頁）可按，更益徵被告辛○○對於
  　　造成本案多人死傷之憾事，具有過失無疑。又被告辛○○與丁○○二人因長期
    　具備上下從屬關係，被告二人之過失行為，係屬競合關係。另按刑法上之過失
　　　，其過失行為與結果間，在客觀上有相當因果關係始得成立。而所謂相當因果
  　　關係，係指依經驗法則，綜合行為當時所存在之一切事實，為客觀之事後審查
   　 ，認為在一般情形下，有此環境、有此行為之同一條件，均可發生同一之結果
      者，則該條件即為發生結果之相當條件，行為與結果即有相當之因果關係。反
 　   之，若在一般情形下，有此同一條件存在，而依客觀之審查，認為不必皆發生
      此結果者，則該條件與結果不相當，不過為偶然之事實而已，其行為與結果間
    　即無相當因果關係，最高法院著有七十六年台上字第一九二號判例可資參照。
      是刑法上之因果關係，係以社會之通念為根據，即以一般人之判斷為其依據。
  　　本案被害人林許０治、辜０家、謝林０針等人之死亡，與被告二人之疏未注意
    　防範，及被害人簡０貞、蔡０玲、吳０瑄、沈０君等人遭感染ＳＡＲＳ病毒，
　　　與被告辛○○之疏未注意防範，且未立即向衛生主管機關通報院內放射師吳０
　　　蕙、張０勝、護理人員胡０芳、趙０琪、林０雪、賴０穎、余０怡、楊０娟、
  　　廖０援、住院病患黃０貝、黃郭０里等人為疑似ＳＡＲＳ病例，造成被害人即
 　　 病患林許０治、辜０家、謝林０針等人，經由前揭護理人員傳播，感染ＳＡＲ
      Ｓ病毒，與因照護前揭遭感染ＳＡＲＳ同仁之護理人員即被害人簡０貞、蔡０
      玲、沈０君、吳０瑄等人，亦同遭感染ＳＡＲＳ病毒等客觀過失行為間，依一
      般社會之通念而言，應認具有相當之因果關係。
　　(3)至被告辛○○辯稱院內發燒之護理人員僅係單純流行性感冒，而非感染ＳＡＲ
 　 　Ｓ病毒，所以才未通報云云。惟查：倘被告辛○○確信院內發燒之同仁僅係單
      純流行性感冒，而非感染ＳＡＲＳ病毒，何以被告辛○○須於九十二年四月二
      十五日召回院內發燒之護理人員並集中住院觀察；另參以臺北市立和平醫院於
 　 　同年月二十四日業因院內遭感染ＳＡＲＳ病毒聚集現象而宣告全院封院，被告
    　辛○○至此更應已有所警覺，從而，足認被告辛○○對於院內之護理人員集體
      發燒之現象，可能已遭感染ＳＡＲＳ病毒，應已有所懷疑，故被告辛○○上開
      所辯，尚難採信。
    (4)被告辛○○另辯稱本於專業分工原則，有關院內防疫工作均係由感控小組負責
      云云。然被告辛○○係擔任仁濟醫院院長一職，綜理全院各項院務之決策，對
      於院內感控之工作，亦應責無旁貸，全力以赴，以維護院內病患及醫護人員之
      生命身體健康之安全；況在遭逢此一嚴峻之ＳＡＲＳ疫情時，更應以積極態度
      督導及要求全體醫院同仁立刻動員，確實做好最嚴密之防護機制及措施，隨時
      掌握疫情，加強通報，豈能謂本於專業分工之原則，而置身事外，是被告辛○
      ○前揭所辯，洵屬無據。
    (5)按醫師法第二十一條規定：「醫師對於危急之病人，應即依其專業能力予以救
      治或採取必要措施，不得無故拖延。」。次按醫療法第六十條第一項規定：「
      醫院、診所遇有危急病人，應先予適當之急救，並即依其人員及設備能力予以
      救治或採取必要措施，不得無故拖延。」。上開條文乃醫療提供者的法定急救
      義務，故醫師不得以自己專業能力不足而拒絕診治危急病人，若專業能力不足
      ，則應採取必要措施；又醫院、診所亦不得以設備不足而拒絕收治危急病人，
      故醫院、診所還是必須收治，但是所提供的醫療服務只需依其設備即可，若無
      法救治所必要的設備，則應採取一切必要措施。職此之故，被告二人尚不得以
      仁濟醫院為地區性醫院，規模不如臺大醫院、臺北榮總等大型醫學中心之醫療
      水準，而斷然拒絕診治感染ＳＡＲＳ病毒之病患。從而，被告二人前開辯稱因
      仁濟醫院設備不足、醫師專業能力不及，而達成若發現感染ＳＡＲＳ病患即應
      轉院之共識，應屬於法有違。
    (6)另被告辛○○、丁○○復辯稱仁濟醫院大禮堂因董事長張暮年先生逝世，供作
      靈堂使用，而無法舉辦全院ＳＡＲＳ教育訓練課程，但由已參加疾管局或北市
      衛生局等單位舉辦ＳＡＲＳ研討會之人員在晨會時各別教導同仁云云。惟查：
      有鑒於九十二年四月間，有關ＳＲＡＳ疫情在全臺造成恐慌，被告辛○○為仁
      濟醫院院長；被告丁○○為仁濟醫院感染管制委員會主任委員，被告二人自應
      隨時提高警覺，不可輕忽ＳＡＲＳ疫情蔓延所造成之影響，自應及時主動、積
      極成立緊急應變小組，先行沙盤推演，加強醫護人員之感控措施、教育訓練與
      繼續教育的課程，針對相關的防疫網、物資、人力等進行規劃，以隨時掌握疫
      情，並應訂定相關配套措施，提供完善的救助。再者，面對新興感染症－ＳＡ
      ＲＳ，對於在醫院工作的醫護工作人員均產生極大的恐慌，尤以第一線醫護工
      作人員因職業倫理，不得不接受進入此一工作職場，故醫院自應舉辦全院ＳＡ
      ＲＳ教育訓練與繼續教育課程，使全院所有專業（醫護人員）與非專業（健康
      照護者或清潔者）之人員都應該要有特別的初步和繼續教育的訓練課程，藉由
      成員參與教育課程，培養完整的感染管制相關知識。基此，尚難因仁濟醫院大
      禮堂供作他用途使用，而捨棄未辦全院ＳＡＲＳ教育訓練課程。至於由曾參與
      ＳＲＡＳ研討會之人員利用晨會時間，私相傳授ＳＡＲＳ防疫知識，此並非全
      院性舉辦，宣導效果應屬有限；況該講授之人員是否得正確無誤地傳授相關Ｓ
      ＡＲＳ防疫知識，亦非無疑。故被告二人以前詞置辯，均無可採。
　　(7)至被告丁○○另辯稱傳染病的通報責任應由主治醫師通報，本案死傷之被害人
      ，均非伊診治，故不負通報之責任云云。惟按傳染病疫情監視及預警體系實施
      辦法第四條第五款規定：「醫療（事）得設置院內感染控制小組，負責法定傳
      染病之通報事宜；未設置者，應指定專人負責。醫師於通報地方主管機關疫情
      時，應知會該小組或該專人。」，由此可知，若在設有感染控制小組之醫療院
      所，負責法定傳染疾病之通報事宜，原則上應由感染控制小組為之，本件被告
      丁○○身為仁濟醫院感染管制委員會主任委員，對於院內醫護人員在臨床上出
      現疑似ＳＡＲＳ症狀，自當負有通報之責任無疑。是被告丁○○上開所辯，亦
      難採信。
四、綜上論述，被告辛○○、丁○○二人前揭所辯，均不足採信。本件事證已臻明確
    ，被告二人之過失犯行均堪認定。
五、核被告辛○○所為，係犯刑法第二百七十六條第二項之業務過失致死罪及同法第
    二百八十四條第二項前段之業務過失傷害罪。被告丁○○所為，係犯刑法第二百
    七十六條第二項之業務過失致死罪。又被告二人係過失競合，並非刑法共同正犯
    、教唆犯或從犯之形態，附此敘明。另被告辛○○一過失行為同時造成被害人林
    許０治、辜０家、謝林０針等人死亡及被害人簡０貞、蔡０玲、吳０瑄、沈０君
    等人傷害，為想像競合犯，依刑法第五十五條前段之規定，應從較重之業務過失
    致死罪處斷。爰審酌被告辛○○係仁濟醫院院長，綜理全院各項院務之決策，並
    肩負維護院內醫護同仁及廣大就醫民眾身體健康之重責大任，於院內同仁及住院
    病患出現疑似ＳＡＲＳ症狀時，為避免影響醫院之運作與信譽，不立即向衛生主
    管機關通報，且刻意向院內同仁強調僅係流行性感冒，不願正視ＳＡＲＳ疫情在
    院內逐步蔓延之警訊，懈怠輕忽，造成院內ＳＡＲＳ聚集感染之現象，致發生本
    案多人死傷之憾事；而被告丁○○係仁濟醫院感染管制委員會主任委員，肩負院
    內感染管制之事宜，本應敬業敏捷、竭盡所能用心汲取ＳＡＲＳ防疫相關專業知
    識，妥善制定具體可行之院內防疫措施及規劃在職訓練課程，對於有可疑感染Ｓ
    ＡＲＳ之病患應加強向衛生主管機關通報，且能預見若未加強院內之感控措施，
    提昇醫護人員之防護裝備，勢將造成醫護人員於接觸疑似ＳＡＲＳ病患時，無法
    避免遭受感染，詎料被告二人竟怠忽職守，完全漠視疾管局及北市衛生局前揭對
    於ＳＡＲＳ防疫函示之要求，罔顧院內同仁及病患生命身體健康之安全，怠於防
    範注意疫情，致發生ＳＡＲＳ疫情在院內發生聚集感染，並造成本案多人死傷之
    憾事，且對經濟社會之嚴重衝擊，及被告二人自案發後迄今已逾一年四月仍均未
    與前開死傷之被害人或其家屬商談和解事宜，更於犯罪後尚飾詞否認犯行，毫無
    悔意等一切情狀，各從重量處如主文所示之刑。
六、公訴意旨另以：九十二年四月十七日，病患李穆０菊因有發燒、呼吸困難等現象
    ，前往仁濟醫院就診，經診斷後雖因病患同時有白血球數量過高之情況，認為與
    ＳＡＲＳ病患尚有不同，係屬一般性肺炎；惟當時病患臨床上既已出現發燒、肺
　　炎等疑似ＳＡＲＳ症狀（病患李穆０菊雖因迄同年月二十五日死亡止，皆未經診
  　治醫院通報，致疾管局無法判定確係感染ＳＡＲＳ病毒，惟其女婿林０裕，因接
　　觸照顧病患李穆０菊，嗣經判定為感染ＳＡＲＳ病毒，且仁濟醫院集體感染ＳＡ
  　ＲＳ病毒之醫護人員，共同點皆指向曾經接觸或照護病患李穆０菊，因此，病患
    李穆０菊有感染ＳＡＲＳ病毒，應可確認），被告辛○○、丁○○二人基於防止
　　院內發生感染之職責，本即應注意提高警覺，高度懷疑該病患是否感染ＳＡＲＳ
  　病毒，且能預見若該病患確係感染ＳＡＲＳ病毒，勢難避免接觸之醫護人員遭受
　　感染，而迅速啟動醫院之防護措施，詎竟疏於注意防範，不僅未提醒接觸病患之
  　護理人員加強防護裝備，且未對病患採行必要之隔離及消毒措施，仍安排住進五
　　樓病房治療，嗣於同年月十九日，因病情持續惡化，再轉入六樓加護病房（同日
    晚間因病情急遽惡化，始以ＡＲＤＳ（急性呼吸窘迫症候群）轉往行政院國軍退
    除役官兵輔導委員會臺北榮民總醫院（下稱臺北榮民總醫院）診治），造成於五
    樓病房工作之護理人員胡０芳、趙０琪、在六樓病房工作之護理人員林０雪、賴
    ０穎、余０怡、楊０娟、廖０援，及在放射科工作之放射師張０勝、吳０蕙等人
　　，均因接觸或照護該病患，未能及時採取必要防護措施，而遭感染ＳＡＲＳ病毒
 　 ，並陸續於同年月二十日起，出現發燒之疑似感染症狀、病患李穆０菊女婿林０
    裕，亦因接觸或照護病患李穆０菊遭感染ＳＡＲＳ病毒、住院病患黃０貝、黃郭
    ０里，則經由照護之護理人員傳播，感染ＳＡＲＳ病毒、護理人員簡０貞、蔡０
  　玲、沈０君、吳０瑄等人，因照護前揭疑遭感染之同仁，而遭感染ＳＡＲＳ病毒
    ，並於同年月二十六日，出現發燒之疑似感染症狀（被告辛○○就造成簡０貞、
　　蔡０玲、沈０君、吳０瑄等人感染ＳＡＲＳ病毒，涉犯業務過失傷害部分，經本
  　院判決認定有罪部分，詳如前述）；另護理人員胡０芳、病患黃０貝、黃郭０里
    、病患李穆０菊女婿林０裕等人，雖經轉至其他醫院積極治療，最後仍因病情嚴
    重宣告治療無效，分別於同年五月七日、五月九日、五月二十六日、五月十六日
　　死亡。因而認被告辛○○、丁○○二人就胡０芳、林０裕、黃０貝、黃郭０里等
  　人，另涉犯有業務過失致死罪嫌；就趙０琪、林０雪、賴０穎、余０怡、楊０娟
    、廖０援、張０勝、吳０蕙等人，另涉犯有業務過失傷害罪嫌；及被告丁○○就
    簡０貞、蔡０玲、沈０君、吳０瑄等人，另亦涉犯有業務過失傷害罪嫌云云。
七、公訴意旨認被告辛○○、丁○○二人就被害人胡０芳、林０裕、黃０貝、黃郭０
    里等人，另涉犯有業務過失致死罪嫌；就被害人趙０琪、林０雪、賴０穎、余０
    怡、楊０娟、廖０援、張０勝、吳０蕙等人，另涉犯有業務過失傷害罪嫌，無非
    係以病患李穆０菊係造成仁濟醫院感染ＳＡＲＳ病毒之源頭；且因被告二人疏未
    注意防範，及未向衛生主管機關通報，以致造成院內同仁、病患及其家屬即被害
    人胡０芳、趙０琪、林０雪、賴０穎、余０怡、楊０娟、廖０援、張０勝、吳０
    蕙、林０裕、黃０貝、黃郭０里等人感染ＳＡＲＳ病毒，其中被害人胡０芳、黃
    ０貝、黃郭０里、林０裕等人雖經轉至其他醫院積極治療，最後仍因病情嚴重宣
    告治療無效而死亡為其主要論據。
八、訊據被告辛○○、丁○○二人均堅詞否認此部分犯行，被告辛○○辯稱：「我認
　　為當時判斷是否感染ＳＡＲＳ臨床症狀之重要依據，除了要有發燒及肺炎或呼吸
　　道症狀外，就是要有接觸史或旅遊史，病患李穆０菊在四月十七日到院時，我即
　　為她作血液細菌性培養，並且會診胸腔科王峰杰醫師，當時因為她的白血球數目
　　高達一萬多，不同於ＳＡＲＳ臨床症狀的白血球數目會降低；況且因為她沒有旅
　　遊史及接觸史，所以我們認為她是細菌性肺炎，而沒有通報。而且事後榮總也認
  　為她不是ＳＡＲＳ。因而，院內同仁及病患胡０芳、趙０琪、林０雪、賴０穎、
  　余０怡、楊０娟、廖０援、張０勝、吳０蕙、林０裕、黃０貝、黃郭０里等人感
    染ＳＡＲＳ病毒，應非遭病患李穆０菊所感染。」等語。被告丁○○則辯稱：「
　  依疾管局九十二年八月十三日函文認為病患李穆０菊是否為造成仁濟醫院感染
    聚集現象之可能來源，並無法確認，故檢察官不可以一個未經醫學上檢驗成立之
    前提，就認定病患李穆０菊是造成仁濟醫院ＳＡＲＳ感染聚集現象之來源，所以
    也不能就此認定院內同仁及病患胡０芳、趙０琪、林０雪、賴０穎、余０怡、楊
    ０娟、廖０援、張０勝、吳０蕙、林０裕、黃０貝、黃郭０里等人感染ＳＡＲＳ
    病毒，係遭病患李穆０菊所感染。被害人簡０貞、蔡０玲、沈０君、吳０瑄等
    人雖感染ＳＡＲＳ病毒，惟她們並未對我提出告訴。」等語。
九、然查：
　　(1)按告訴乃論之罪，未經告訴者，應諭知不受理之判決，刑事訴訟法第三百零三
  　　條第三款定有明文。本件被告丁○○對於造成被害人簡０貞、蔡０玲、沈０君
　　　、吳０瑄等人感染ＳＡＲＳ病毒，經檢察官提起公訴，認被告丁○○係犯刑法
  　　第二百八十四條第二項前段之業務過失傷害罪，依同法第二百八十七條前段之
　　　規定，須告訴乃論。本件被害人簡０貞、蔡０玲、沈０君、吳０瑄等人，對於
  　　渠等感染ＳＡＲＳ病毒部分，僅對被告辛○○提出告訴，並未對被告丁○○提
    　出告訴，有刑事告訴狀一紙在卷（見臺灣臺北地方法院檢察署九十二年度偵字
      第一七三六三號偵查卷宗第二四一頁）可稽，故被告丁○○前揭辯稱被害人簡
      ０貞、蔡０玲、沈０君、吳０瑄等人並未對伊提出告訴等語，應堪採信。據此
      ，揆諸前揭法條之規定，就被告丁○○涉犯此部分業務過失傷害部分，原應為
      不受理之諭知，惟公訴意旨認此部分與前開業務過失致死有罪部分具有想像競
      合犯之裁判上一罪關係，爰不另為不受理之諭知，附此敘明。
    (2)按犯罪事實，應依證據認定之，無證據不得推定其犯罪事實；復不能證明被告
      犯罪者，應諭知無罪之判決，刑事訴訟法第一百五十四條、第三百零一條第一
      項分別定有明文。經查：依疾管局於九十二年三月十七日所公布ＳＡＲＳ通報
      定義，除有發高燒（高於三十八度）及一種或一種以上呼吸道症狀外，尚須有
      接觸史（發病十日內曾與診斷為ＳＡＲＳ之個案密切接觸）或旅遊史（發病十
      日內曾到過有ＳＡＲＳ病例集中之地區，根據ＷＨＯ二００三年三月二十四日
      更新資料，包括中國廣東及香港、越南河內、新加坡、加拿大多倫多），此有
      臺北市醫師公會九十二年三月二十五日（九十二）北市醫會改字第０五五號函
      轉知各醫療院所之疾管局衛署疾監字第０九二０００三一六一號函文一紙在卷
      （見本院卷(二)第八九頁）可按；且參以上開通報定義中之「接觸史」或「旅遊
      史」乃當時判定是否為感染ＳＡＲＳ病毒之必要條件，此亦經證人甲○○即臺
      北榮民總醫院醫師、證人乙○○即仁濟醫院醫師及證人戊○○即國立臺灣大學
      醫學院附設醫院醫師於本院九十三年八月十六日審理時分別到庭結證屬實（見
      本院卷(二)第三九五頁、第三九九頁反面、第四一八頁）；觀之病患李穆０菊病
      於九十二年四月十七日，雖有發燒、呼吸困難等現象，前往仁濟醫院就醫，惟
      當時病患李穆０菊並未有接觸史或旅遊史；且病患李穆０菊當時前往仁濟醫院
      就診時，白血球數目高達一萬多，亦與一般感染ＳＡＲＳ病毒之病患白血球數
      目會是正常或偏低之情形有異，此可由證人戊○○於本院九十三年八月十六日
      審理時到庭結證稱：「典型ＳＡＲＳ病人，他的白血球是正常的，或是偏低的
      ，比較不會是上升的。」等語可證（見本院卷(二)第四二一頁）；再者，因ＳＡ
      ＲＳ是新興之傳染性疾病，各界對於ＳＡＲＳ之了解亦只能從疾管局及北市衛
　　　生局相關函示之定義而得知，故尚難謂病患李穆０菊於九十二年四月十七日，
　　　因有發燒、呼吸困難等現象，前往仁濟醫院就醫時，被告二人即應負有通報之
　　　義務。從而，被告二人未向衛生主管機關通報病患李穆０菊為ＳＡＲＳ疑似病
 　 　例，並無過失可言。再查：病患李穆０菊是否係因感染ＳＡＲＳ病毒而死亡尚
      未經醫學檢驗證實，此經證人甲○○即臺北榮民總醫院醫師於本院九十三年八
      月十六日審理時到庭結證稱：「她（指李穆０菊）是屬於感染的疾病，是肺部
      的感染，但是我們所有的檢查，在痰液中看不到細菌，所以我們懷疑是非典型
      的肺炎，所以我們使用的抗生素，也是使用治療非典型的肺炎用的，但是四月
      二十日後她的痰液中培養出霉菌，就是念珠球菌，二十二、二十三、二十四日
      檢驗出的時候都有霉菌，所以我們二十二日開始就使用抗霉菌的藥物，但是她
      於二十一日就檢驗出有腎衰竭的情形，所以我們於四月二十二日就開始幫她洗
      腎，排除毒素、水份。病患李穆０菊的病歷我們也有提到ＳＡＲＳ小組去討論
      ，認為她不是ＳＡＲＳ，因為一般ＳＡＲＳ病人很少有急性腎衰竭，所以我們
      研判她的死因是敗血症。」（見本院卷(二)第三九四頁）等語；另參以疾管局九
      十二年八月十三日衛署疾管監字第０九二００一三八一三號函文內容謂：「該
      名個案（指李穆０菊）是否為造成仁濟醫院院內感染ＳＡＲＳ聚集現象之可能
      來源，並無法確認，另因醫院主治醫師診斷認為非ＳＡＲＳ個案，並未予以通
      報，故本局當初審查時並無該個案資料，亦未作任何研判。」，此亦有該局上
      揭函文一紙在卷（見臺灣臺北地方法院檢察署九十二年度他字第三七三二號偵
      查卷宗(三)第七頁）足按，據此，亦難認病患李穆０菊確實感染ＳＡＲＳ病毒。
      復查：被害人即病患李穆０菊女婿林０裕、護理人員胡０芳、趙０琪、林０雪
      、賴０穎、余０怡、楊０娟、廖０援、放射師張０勝、吳０蕙、病患黃０貝、
      黃郭０里等人，雖嗣經疾管局認定為ＳＡＲＳ疑似病例或可能病例，惟因病患
      李穆０菊是否確實感染ＳＡＲＳ病毒尚未經醫學檢驗證實，則尚難僅憑上揭被
      害人均曾因照護或接觸病患李穆０菊之共同點，即遽論上開被害人遭感染ＳＡ
      ＲＳ病毒必為病患李穆０菊所感染造成。綜上所述，被害人林０裕、胡０芳、
      趙０琪、林０雪、賴０穎、余０怡、楊０娟、廖０援、張０勝、吳０蕙、黃０
      貝、黃郭０里等人雖均感染ＳＡＲＳ病毒，嗣經疾管局判定為ＳＡＲＳ疑似病
      例或可能病例，惟因病患李穆０菊是否係感染ＳＡＲＳ病毒，既未經醫學檢驗
      確定，故尚難認渠等感染ＳＡＲＳ病毒與病患李穆０菊間有何因果關係存在。
      基此，被告二人前揭所辯，自堪採信。此外，復查無其他積極證據足資證明被
      告二人有何公訴意旨所指此部分業務過失致死及業務過失傷害之犯行，揆諸首
      開法條之說明，不能證明被告二人犯罪，原應為無罪之諭知，惟公訴意旨認被
      告辛○○此部分犯行與前開有罪部分具有實質上一罪關係、被告丁○○就業務
      過失致死部分及業務過失傷害部分與前揭有罪部分各具有實質上一罪及想像競
      合犯之裁判上一罪關係，故爰均不另為無罪之諭知，併此敘明。
據上論斷，應依刑事訴訟法第二百九十九條第一項前段，刑法第二百七十六條第二項
、第二百八十四條第二項前段、第五十五條，罰金罰鍰提高標準條例第一條前段，判
決如主文。
本案經檢察官蔡宏展到庭執行職務。
中　　　華　　　民　　　國　　九十三　　年　　　九　　　月　　二十二　　日
                      　　　　　臺灣臺北地方法院刑事第七庭
                                    審判長法官  梁耀鑌
　　　　　　　　　　　　　　　　　　　　　法官  蕭清清
　　　　　　　　　　　　　　　　　　　　　法官  蔡正雄
右正本證明與原本無異。
如不服本判決，應於判決送達後十日內向本院提出上訴狀（應抄附繕本）。告訴人或
被害人如對於本判決不服者，應具備理由請求檢察官上訴，其上訴期間之計算係以檢
察官收受判決正本之日期為準。
                                        書記官  葉潔如
中　　　華　　　民　　　國　　九十三　　年　　　九　　　月　　二十三　　日
附錄本案論罪科刑所依據之法條：
中華民國刑法第二百七十六條
(過失致死罪)
因過失致人於死者，處二年以下有期徒刑、拘役或二千元以下罰金。
從事業務之人，因業務上之過失犯前項之罪者，處五年以下有期徒刑或拘
役，得併科三千元以下罰金。
中華民國刑法第二百八十四條
(過失傷害罪)
因過失傷害人者，處六月以下有期徒刑、拘役或五百元以下罰金，致重傷
者，處一年以下有期徒刑、拘役或五百元以下罰金。
從事業務之人，因業務上之過失傷害人者，處一年以下有期徒刑、拘役或
一千元以下罰金，致重傷者，處三年以下有期徒刑、拘役或二千元以下罰
金。
